臺灣臺北地方法院民事判決　　　　　　　　　　　　九十二年度訴字第四０八一號
　　原　　　告　久能企業有限公司
　　法定代理人　甲○○○
　　訴訟代理人　邱基祥律師
　　複代理人　　乙○○○
　　被　　　告　中國石油股份有限公司
　　法定代理人　丙○○
　　訴訟代理人　丁○○
當事人間請求給付貨款等事件，本院於中華民國九十三年一月七日言詞辯論終結，判
決如下：
    主  文
原告之訴及假執行之聲請均駁回。
訴訟費用由原告負擔。
    事  實
甲、原告方面：
壹、聲明：
一、被告應給付原告新台幣（下同）五十二萬二千四百三十一元，並自起訴狀繕本送
    達被告翌日起迄清償日止，依年息百分之五計算之利息。
二、願供擔保，請准宣告假執行。
貳、陳述：
一、原告前於民國九十一年六月三日與被告簽立（九一）總字第九一一一○號「九十
    一年度現埸及加油站工作服」契約，承作被告夏季短襯衫、夏季長褲、冬季長袖
    襯衫、冬季長褲、夏季短袖襯衫（全棉）、冬季長褲（全棉）、冬季長袖襯衫（
    全棉）、冬季長褲（全棉）、夾克等工作服，貨款總價為四十八萬八千元，其交
    貨地點為被告本處及各加油站、各中心，交貨期限為訂約後夏季服於七月十七日
    、冬季服及夾克於八月三十一日、付款辦法為分批交貨，分批驗收合格後分批付
    款，保證金則為二萬元。
二、本件由於被告指定之加油站過於分散，且數量過於零亂又未能一次指定，致原告
    重覆往返送貨，疲於奔命，損失不眥並造成遲延送貨情事，而在夏季工作服未能
    依約於七月十七日前全部交貨完畢下，被告即於九十一年八月六日以基行政字第
    九一○○○○六五九函、九十一年十月四日基行政字第九一○○○一四八六號函
   ，將原告登錄於政府採購資訊公告系統之拒絕往來廠商名單暫存區，並於九十二
    年六月五日以基行政字第九二○○○二三一六號函，表明因原告所制工作服與規
    範不符，欲以減價六折收受，並以採購契約條款罰則規定逾期罰款之上限即契約
    總金額百分之二十為上限，處以逾期罰款，而在原告發函表明前述函文內茄克計
    算基礎之單價有誤後，被告又於九十二年六月二十七日以基行政字第九二○○○
    二五二六號表明更正單價，並催告原告於文到十日內至被告處辦理結案，否則即
    將依政府採購法第一百零一條第一項第十款情形及採購契約保證與罰則第十七條
    第二項規定處理，而在原告發函說明被告就實收茄克數量前後函記載有誤、本工
    作服布料並未與合約規範有所不符、減價六折計算標準過高及逾期罰款處罰過高
    ，並舉有關違約金之規定與判決供被告參酌後，被告反於九十二年七月二十二日
    以基行政字第九二○○○二七五六號函，以因延誤履約期限見檢驗結果不符契約
    規範，被告決依約解除契約，並沒收履約保證金，要原告於函到十日內速至各原
    交貨地點提回所有工作服。
三、按本件原告夏季服係於九十一年八月十二日前交貨，夾克及冬季服則於九十一年
    十一月三日前交貨，故被告應給付原告貨款共計四十七萬八千五百零六元，加計
    百分之五之稅，及保證金二萬元，總共應給付五十二萬二千四百三十一元，為此
    提起本件訴訟。
四、縱認本件原告未能完全依約履行，係因可歸責於被告之事由：
    合約內固記載交貨地點為「本處、各供油中心及各加油站」惟查簽約前，合約內
    均未有交貨地點與其數量之明確記載，對此被告亦予承認，再參被告之簽收單，
    顯見地點相當分散，有三十二處之多，原告要至各地點量尺寸、要分二次送貨，
    又要修改，確實造成原告相當大之困擾。原告縱依被告自行計算認定，亦早已幾
    近完全交貨完畢（達百分之九十九以上）而最後之未能完全交貨完畢，亦係被告
    不能體諒原告拒絕原告再交貨並逕將原告列入「政府採購資訊公告系統之拒絕往
    來廠商名單暫存區」相逼之結果，而有不可歸責於原告之事由。
五、被告並無解除契約權利：
    被告主張係據「中國石油股份有限公司油品行銷事業部基隆儲運處採購契約條款
    」第十七條第二款解除契約並沒收履約保證金，惟本件係屬承攬契約，採分批交
    貨分批付款，故是否交貨遲延且被告是否得基於交貨遲延而得行使權利，應視各
    批貨之交貨情形而定。依民法第五百零二條規定，遲延交貨，通常只是得請求滅
    少報酬，被告需對其解約之合法性，恐負舉證責任。再依民法第二百五十四條規
    定，解除契約權之行使依法亦必須經催告手續。被告於九十二年六月五日及十七
    日函主張減少價金，卻即於九十二年七月二十二日函逕又表明解除契約，顯然太
    過官僚，且不合法。被告既不得解約，其以解約所為之抗辯自無理由。
參、證據：提出訂購合約、被告公司基隆儲運處開標／議價／決標／流標／廢標紀錄
    陳核單、報價單、投標廠商聲明書、被告公司油品行銷事業部基隆儲運處採購契
    約條款、被告九十一年八月六日以基行政字第九一○○○○六五九函、九十一年
    十月四日基行政字第九一○○○一四八六號函、九十二年六月五日以基行政字第
    九二○○○二三一六號函、九十二年六月二十七日以基行政字第九二○○○二五
    二六號函、九十二年七月二十二日以基行政字第九二○○○二七五六號函、原告
    公司變更登記表等件為證。
乙、被告方面：
壹、聲明：原告之訴駁回。如受不利益判決，願供擔保，請准免為假執行。
貳、陳述：
一、原告遲延交貨：
    依據兩造於九十一年六月三日所簽訂之「訂購合約」就「交貨期限」之記載：「
    訂約後夏季服於七月十七日前交貨、冬季服及夾克於八月三十一日前交貨」，惟
    觀之原告於九十二年五月所交付予被告之「簽收單」記載，以及被告據此所自行
    製作之統計表顯示，原告並未依前揭交貨期限準時交貨（包括夏季服、冬季服以
    及夾克），其並於九十一年十月七日來函要求於同月底結案，惟被告並未同意，
    由此足證原告遲延交貨之事實甚為明確，並無疑義。且簽約後，被告曾明確告知
    原告各交貨地點及其數量，原告當時並無異議，甚者，當被告依政府採購法第一
    百零一條第一項第十款規定通知原告欲將其刊登於政府採購公報時，原告亦未依
    法於二十日內以書面提出異議，足見原告當時自知理虧，如今事後又以是似而非
    之論點辯稱交貨地點過於零散致其交貨遲延，被告實無法苟同。此外，原告迄今
    仍未完全交付所有貨品，原告一再辯稱夏季服、冬季服與夾克已於九十一年十一
    月完成交貨（該主張仍有違真實），更足資證明顯已遲誤契約所訂期間。
二、被告未同意延期履約：
    按原告雖曾於民國九十一年十月七日來文表示請被告同意其於民國九十一年十月
    底前結案無誤，惟被告隨即於民國九十一年十月十四日基行政字第九一○○○一
    四九三號函說明四表示，「本採購案已延誤履約期限甚久，為維護雙方權益請儘
    速交貨，至於有關本案契約之履行，仍將依據政府採購法相關規定及契約規定辦
    理」，由此可知，被告始終均未曾同意原告延期履約之請求，並且亦再三表明原
    告已嚴重延誤履約期限，致影響被告業務進行，故本案履約期限並未另予延長，
    原告主張顯與事實有違，被告完全否認。
三、被告有權解除契約：
  (一)依據「中國石油股份有限公司油品行銷事業部基隆儲運處採購契約條款」第十七
    條規定：「如逾期交貨，買方有權續延交貨期或終止或解除契約」，同條第二款
    規定：「若終止或解除契約，買方有權沒收履約保證金（如有預付款則一併沒收
    還款保證金）並按違約處理」，可知本件被告係依約解除契約，今原告不查契約
    規定，而逕自援引民法第五百零二條第一項規定，顯有違誤。
  (二)本件屬定期行為，其給付有確定期限，依民法第二百五十五條規定，原告於債之
    清償期屆至而給付遲延，由於清償期已甚為明確，被告自毋須踐行民法第二百五
    十四條之催告程序，即得解除契約。
  (三)再者，因被告為國營事業，辦理採購時須依政府採購法規定辦理，故任何投標廠
    商對於招標文件內容有疑義者，依政府採購法第第四十一條第一項規定，應於招
    標文件規定之日期前，以書面向招標機關請求釋疑，本件於招標時均已在招標文
    件上表明交貨時間、數量及地點，此為原告投標時所明知，惟今原告不但於投標
    當時未按政府採購法程序表示異議，竟事後再三主張交貨地點過於分散、數量過
    於凌亂，顯係推諉之詞。被告早自九十一年九月起已陸續去函原告，請其依契約
    所定期限儘速交貨，而在原告迄今仍未完全交貨，且蓄意遲延推諉的情況下，被
    告認為原告已無誠意解決問題，故依約決定解除契約，並沒收履約保證金，於法
    並無不合。故原告主張顯無理由，判決駁回原告之訴。
三、證據：提出原告交付之簽收單十八張、依據簽收單製作之統計表一份、原告九十
    二年十月七日書函、九十一年十月十四日基行政字第九一○○○一四九三號函、
    九十二年三月四日基行政字第九二○○○○七九九號函等件為證。
    理  由
甲、程序方面：
一、原告之法定代理人原為周學庠，於起訴後變更為甲○○○，並聲明承受訴訟，核
    無不合，應予准許。
二、本件原告於起訴狀中請求判決被告應給付本金五十二萬二千四百二十五元，繼於
    本院審理中擴張聲明為本金五十二萬二千四百三十一元，此係擴張應受判決事項
    之聲明，為民事訴訟法第二百五十五條第一項第三款之所許，合先敘明。
乙、得心證之理由：
一、原告主張於九十一年六月三日與被告簽立（九一）總字第九一一一○號「九十一
    年度現埸及加油站工服務」契約，承作被告夏季工作服、冬季工作服及夾克等，
    付款辦法為分批交貨，分批驗收合格後分批付款，保證金則為二萬元。因被告指
    定之加油站過於分散，且數量過於零亂又未能一次指定，因可歸責於被告之事由
    ，造成原告夏季服係於九十一年八月十二日前交貨，夾克及冬季服則於九十一年
    十一月三日前交貨，故被告應給付原告貨款（含稅）及保證金二萬元，共計五十
    二萬二千四百三十一元及遲延利息。
    被告則以：依據兩造簽訂「訂購合約」就「交貨期限」約定，訂約後夏季服於七
    月十七日前交貨、冬季服及夾克於八月三十一日前交貨，然原告迄今仍未完全交
    貨，被告亦未同意延期，故依採購契約第十七條第二項之規定解除契約，並沒收
    保證金，原告請求給付自屬無據等語。
二、原告主張於九十一年六月三日與被告簽立（九一）總字第九一一一○號訂購合約
    ，承作被告夏季短襯衫、夏季長褲、冬季長袖襯衫、冬季長褲、夏季短袖襯衫（
    全棉）、冬季長褲（全棉）、冬季長袖襯衫（全棉）、冬季長褲（全棉）、夾克
    等工作服，貨款總價為四十八萬八千元，交貨地點為被告本處及各加油站、各中
    心，交貨期限為訂約後夏季服於七月十七日、冬季服及夾克於八月三十一日、付
    款辦法為分批交貨，分批驗收合格後分批付款，保證金則為二萬元之事實，為被
    告所不爭執，並提出與其所述相符之訂購合約、被告公司基隆儲運處開標／議價
    ／決標／流標／廢標紀錄陳核單、報價單、投標廠商聲明書、被告公司油品行銷
    事業部基隆儲運處採購契約條款等件附卷（本院卷第九至二七頁）為證，堪信為
    真實。
三、原告主張夏季服業已於九十一年八月十二日前交貨，夾克及冬季服則於九十一年
    十一月三日前交貨，故被告應給付原告貨款及保證金五十二萬二千四百三十一元
    等情，為被告所否認，並以前情置辯。故本件經兩造協商簡化爭點為：(一)原告是
    否有依契約約定交付貨物？是否逾期？(二)若本件有逾期交貨之情事，被告是否已
    合法解除契約？
四、原告是否有依契約約定交付貨物？是否逾期？
  (一)依兩造訂購合約交貨期限約定：「夏季服於七月十七日前交貨、冬季服及夾克於
    八月三十一日前交貨」，故原告自應依合約之期限如期交貨。被告抗辯原告迄今
    尚未全部交貨，並提出之原告之簽收單十八張，及至九十二年四月十七日實收件
    數之統計表（見被證一、六），證明夾克、冬季長袖襯衫、冬季長褲、夏季短袖
    襯衫、夏季長褲均有短少交付之情形，且原告本件並非請求全部貨款四十八萬八
    千元，而僅請求原告給付四十七萬八千五百零六元，顯然原告並未全部交貨。縱
    認原告主張夏季服業已於九十一年八月十二日前交貨，夾克及冬季服則於九十一
    年十一月三日前交貨，亦與合約所定期限相距甚遠而遲延交貨，故被告抗辯原告
    遲延交貨，自屬可採。
  (二)原告主張係因交貨地點分散達三十二處造成原告重覆往返送貨，疲於奔命，被告
    並將原告登錄於政府採購資訊公告系統之拒絕往來廠商名單暫存區，故係可歸責
    於被告而造成遲延交貨等語。然查被告為國營事業，須依政府採購法規定辦理公
    開招標，而被告主張本件於招標時均已在招標文件上表明交貨時間、數量及地點
    ，此為原告所不否認，原告未於投標當時未按政府採購法程序表示異議，且兩造
    簽訂之訂購合約亦載明交貨地點為「本處（即被告公司基隆儲運處）及各加油站
    、各中心」而今原告臨訟主張交貨地點過於分散、數量過於凌亂，顯係推諉之詞
    。且原告既已逾期在先，被告九十一年十月四日以基行政字第九一○○○一四八
    六號函（本院卷第二九頁），通知依政府採購法第一百零二條第三項之規定，已
    將原告登錄於政府採購資訊公告系統之拒絕往來廠商名單暫存區，自屬依法有據
    。原告倒果為因，而認此乃遲延交貨之正當理由，實無可取。
五、本件因原告逾期交貨，被告是否已合法解除契約？
  (一)依兩造合約條款之一即採購契約條款第十七條之約定：「如逾期交貨，買方有權
    續延交貨期或終止或解除契約。（二）若終止或解除契約，買方有權沒收履約保
    證金（如有預付款則一併沒收還款保證金）並按違約處理。」再按契約當事人之
    一方遲延給付者，他方當事人得定相當期限，催告其履行，如於期限內不履行時
    ，得解除契約，民法第二百五十四條定有明文。原告雖主張依民法第五百零二條
    之規定，因可歸責於承攬人之事由遲延交貨，僅得請求減少報酬，而不得解除契
    約等語，惟本件屬私法契約關係，兩造既已於採購條款明定如逾期交貨，被告得
    解除契約，則自應優先於法律規定而適用。且本件之契約標的物為夏季及冬季工
    作服，兩造始約定原告必須於當季前如期交貨，俾便被告公司之員工得於當季換
    穿，故原告未依合約之交貨期限如期交貨，被告自得定相當期限催告後，依合約
    之規定解除契約。
  (二)查被告於九十二年六月二十七日以基行政字第九二○○○二五二六號函表明更正
    單價，並催告原告於文到十日內至被告處辦理結案，否則即將依政府採購法第一
    百零一條第一項第十款情形及採購契約保證與罰則第十七條第二項規定處理（見
    本院卷第三三頁），此為原告所自認，被告實已踐行催告程序，其於九十二年七
    月二十二日基行政字第九二○○○二七五六號函（本院卷第四十頁），以因延誤
    履約期限解除契約，並沒收履約保證金，要求原告速至各原交貨地點提回所有工
    作服，自屬合法有據。本件被告自已依法解除契約，雙方互負回復原狀之義務，
    故原告請求被告給付貨款及保證金，自屬無據。
六、綜上所述，被告辯稱因原告遲延交貨，已合法解除契約並沒收保證金，自屬有據
    ，從而原告依兩造之合約關係，請求被告給付貨款及保證金五十二萬二千四百三
    十一元及遲延利息，為無理由，應予駁回。
七、原告之訴既經駁回，其假執行之聲請已失所附麗，併予駁回。
八、本件判決之基礎已臻明確，兩造其餘攻擊防禦方法及舉證，核與判決結果無影響
    ，爰不另一一論述，附此敘明。
丁、結論：
    本件原告之訴為無理由，依民事訴訟法第七十八條，判決如主文。
中　　　華　　　民　　　國　　九十三　　年　　　一　　　月　　 十六 　　日
                          民事第五庭審判長法  官    吳青蓉
                                          法  官    周美雲
                                          法  官    紀文惠
右為正本係照原本作成
如對本判決上訴，須於判決送達後廿日內向本院提出上訴狀
中　　　華　　　民　　　國　　九十三　　年　　　一　　　月　　 十六 　　日
                                          書記官    袁以明
